臺灣臺北地方法院刑事判決　　　　　　100年度金訴緝字第3號
公　訴　人　臺灣臺北地方法院檢察署檢察官
被　　　告　潘守鳳
上列被告因詐欺案件，經檢察官追加起訴（九十二年度偵緝字第
一二三九號），被告於準備程序就被訴事實為有罪之陳述，經本
院合議庭裁定改用簡式審判程序，判決如下：
    主  文
潘守鳳幫助意圖為自己不法之所有，以詐術使人將本人之物交付
，處拘役伍拾日，如易科罰金，以銀元參佰元即新臺幣玖佰元折
算壹日。
    事  實
一、潘守鳳於民國九十二年八月八日因詐欺案件，經本院判處有
    期徒刑五月，九十二年五月二十八日確定，嗣因時效完成，
    行刑權消滅，於九十八年十二月九日經臺灣臺北地方法院檢
    察署檢察官執行結案。潘守鳳於九十年初自高雄北上找工作
    ，九十年四月一日看報紙分類廣上刊登以存款帳戶換現取現
    金，向不特定人收買金融機構帳戶之廣告，依其社會生活之
    通常經驗，明知若將本人金融機構帳戶之存摺、提款卡及密
    碼交付予不認識之他人，可能成為幫助不法集團收取他人受
    騙款項之用，致使被害人及警方追查無門，竟仍不違背其本
    意，茲因缺錢花用，萌幫助詐欺取財之犯意，經依該廣告之
    電話號碼聯絡，即前往臺北市中山區○○○路○段九十八號
    彰化商業銀行吉林分行，開立帳號00000000000000號帳戶取
    得存摺、提款卡後，再與對方電話聯絡，隨即相約在該銀行
    附近之某咖啡店碰面，將前揭開戶取得之存摺、提款卡、密
    碼及印章，交予真實姓名年籍不詳之成年男子，該成年男子
    則交付數百元之報酬予潘守鳳；之後該不詳姓名成年男子及
    所屬詐騙集團成員即意圖為自己不法所有，在中國時報刊登
    代辦信用貸款，聯絡電話0000000000號之分類廣告，吳斐瓊
    於九十年四月二十日見及上開廣告，因需款孔急而以該刊登
    之電話號碼與該犯罪集團之宋先生聯絡，告知欲辦理新臺幣
    （下同）二百萬元貸款，對方佯稱須先繳交手續費及保險費
    二萬元，方得代辦貸款云云，致吳斐瓊誤信為真，陷於錯誤
    ，於九十年四月二十日十五時十五分許至臺北市○○路五十
    九號華南商業銀行松江分行自動提款機處，依該犯罪集團人
    員之指示，以金融卡轉帳之方式自其所有帳戶跨行轉帳二萬
    元至高德貴大眾商業銀行新生分行帳號0000000000000000號
    帳戶，接著該犯罪集團人員於九十年四月二十三日偕同吳斐
    瓊前往臺北市○○○路○段五十七號彰化商業銀行儲蓄部，
    佯稱若介紹該銀行楊姓襄理與之認識，得便利借貸云云，要
    吳斐瓊再行支付相關費用，並要吳斐瓊開立該銀行存款帳戶
    作為日後貸款放款之用，吳斐瓊誤信為真，陷於錯誤，接續
    於同日十二時二十七分十五秒許，依該犯罪集團人員之指示
    ，至華南商業銀行自動提款機處以金融卡跨行轉帳之方式自
    其所有帳戶轉帳十萬元至賴慬祺彰化商銀世貿中心分行帳號
    00000000000000號帳戶（賴慬祺所涉犯行業經本院另案判處
    有期徒刑八月，緩刑三年，緩刑期內付保護管束確定），及
    匯款六萬元至前開賴慬祺帳戶，吳斐瓊再於同年月二十四日
    十二時五十分許、十七時十七分許，依該犯罪集團人員之指
    示，至彰化商業銀行自動提款機以金融卡轉帳之方式自其所
    有帳戶，又接續分別轉帳二萬元、八千元至潘守鳳彰化商業
    銀行吉林分行帳號00000000000000號帳戶，上開詐欺所得之
    款項於轉帳入前開高德貴、賴慬祺、潘守鳳帳戶後，均即遭
    該詐騙集團成員持金融卡提領出。嗣吳斐瓊因遲未收到貸款
    ，始知受騙而報警循線查獲。
二、案經吳斐瓊訴由臺北市政府警察局中山分局報請臺灣臺北地
    方法院檢察署檢察官偵查追加起訴。
    理  由
壹、程序部分：
    按刑事訴訟法業已修正而於九十二年二月六日經總統公布，
    同年九月一日起施行。修正後刑事訴訟法增訂第二百七十三
    條之一第一項規定，除被告所犯為死刑、無期徒刑、最輕本
    刑為三年以上有期徒刑之罪、或高等法院管轄第一審案件者
    外，於審判期日前之程序進行中，被告先就被訴事實為有罪
    之陳述時，審判長得告知被告簡式審判程序之旨，並聽取當
    事人、代理人、辯護人及輔佐人之意見後，裁定進行簡式審
    判程序。經查，本件被告潘守鳳被訴違反洗錢防制法案件，
    非前開不得進行簡式審判程序之案件，經被告於本院審理時
    就被訴事實為有罪之陳述，且經本院告知被告簡式審判程序
    之旨，聽取檢察官、被告之意見後，爰依上開刑事訴訟法第
    二百七十三條之一第一項之規定裁定改依簡式審判程序審判
    之，合先敘明。
貳、實體部分：
一、按被告以外之人於審判外之陳述，雖不符合刑事訴訟法第一
    百五十九條之一至第一百五十九條之四之規定，但經當事人
    於審判程序同意作為證據，法院審酌該言詞陳述或書面陳述
    作成時之情況，認為適當者，亦得為證據；當事人、代理人
    或辯護人於法院調查證據時，知有第一百五十九條第一項不
    得為證據之情形，而未於言詞辯論終結前聲明異議者，視為
    有前項之同意；刑事訴訟法第一百五十九條之五第一項、第
    二項分別定有明文。檢察官、被告對於本判決下列所引用被
    告以外之人於審判外之陳述（包含書面陳述），於本院準備
    程序及審理時，均表示無意見而不予爭執，且迄至言詞辯論
    終結前亦未再聲明異議，本院審酌上開證據資料製作時之情
    況，尚無違法不當及證明力明顯過低之瑕疵之情形，爰依刑
    事訴訟法第一百五十九條之五第二項規定，認例外均具有證
    據能力。並經本院於審判期日依法進行證據之調查、辯論，
    當事人於訴訟上程序權利，已受保障。
二、上揭事實，已據被告於偵查及本院調查、審理時坦承不諱；
    告訴人吳斐瓊於九十年四月二十日見及上開廣告，因需款孔
    急而以該刊登之電話號碼與該犯罪集團之宋先生聯絡，告知
    欲辦理二百萬元貸款，依指示而接續於九十年四月二十日十
    五時十五分許至華南商業銀行松江分行自動提款機處，依該
    犯罪集團人員之指示，以金融卡轉帳之方式自其所有帳戶跨
    行轉帳二萬元至高德貴大眾商業銀行新生分行帳號00000000
    0000000 號帳戶，於九十年四月二十三日十二時二十七分十
    五秒許，至華南商業銀行自動提款機處以金融卡跨行轉帳之
    方式自其所有帳戶轉帳十萬元至賴慬祺彰化商銀世貿中心分
    行帳號00000000000000號帳戶，及匯款六萬元至前開賴慬祺
    帳戶，再於同年月二十四日十二時五十分許、十七時十七分
    許，至彰化商業銀行自動提款機處以金融卡轉帳之方式自渠
    所有帳戶，又分別接續轉帳二萬元、八千元至被告彰化商業
    銀行吉林分行帳號00000000000000號帳戶，上開詐欺所得之
    款項於轉帳入前開高德貴、賴慬祺、被告帳戶後，均即遭提
    領出，告訴人吳斐瓊始終未收到貸款之事實，亦據告訴人吳
    斐瓊證述甚詳，並有告訴人吳斐瓊提出之匯款資料、華南
    銀行自動存款機交易明細表、彰化銀行自動櫃員機交易明細
    表（九十年度他字第五二五二號卷第四十六頁至第四十七頁
    ），大眾商業銀行九十年六月十九日（90）眾新生發字第
    61號函送帳號000000000000號戶名高德貴印鑑卡及身分證影
    本（九十年度他字第五二五二號卷第二十七頁至第三十頁）
    、大眾銀行九十年十二月十八日（90）眾新生發字第168 號
    函及附件高德貴開戶至今交易明細及基本資料（九十一年度
    偵字第一三六九九號卷第三十七頁至第六十五頁），彰化
    商銀吉林分行九十年六月十八日彰吉九十字第1156號函送之
    帳號00000000000000號戶名賴慬祺開戶申請書（九十年度他
    字第五二五二號卷第三十九頁至第四十三頁）、彰化銀行台
    北世貿中心九十三年十二月九日彰世貿字第2440號函及檢附
    賴慬祺交易明細（本院九十三年度訴緝字第一九七號卷第四
    十七頁至第五十九頁），被告九十年四月一日彰化商銀吉
    林分行開戶申請書（九十年度他字第五二五二號卷第三十四
    頁、第三十五頁）、彰化銀行吉林分行一百年三月十八日彰
    吉林字第1000613 號函送之被告開戶資料及開戶起迄今之交
    易明細（本院卷第七頁至第十一頁）在卷可稽。按金融帳戶
    為個人理財之工具，申請開設金融帳戶並無任何特殊之限制
    ，一般民眾皆可以存入最低開戶金額之方式自由申請開戶，
    並得同時在不同金融機構申請多數存款帳戶使用，此乃眾所
    週知之事實，如他人無正當理由不以自己名義申請開戶，反
    向不特定人蒐集、收購或租用他人之金融機構帳戶使用，衡
    情應可預見該蒐集、收購或租用帳戶之人目的顯可能在供不
    法詐騙集團成員用以詐使他人將款項匯入後再加以提領，以
    逃避警方之追捕，此為詐欺集團慣用之手法，並常見諸於報
    端媒體，被告將其所有之銀行帳戶出借他人，依卷內事證，
    雖無證據證明被告知悉該詐欺集團成員如何犯罪，惟其既得
    預見其將帳戶交予該來路不明之人，顯有可能遭詐欺集團用
    以詐騙他人匯入款項後提領之用，仍執意為之，嗣其帳戶果
    遭詐騙集團用以詐欺取財之用，顯然不違反其本意，被告自
    有幫助詐欺取財之故意甚明。從而本件事證明確，被告犯行
    洵堪認定。
三、新舊法比較適用：
    查被告行為後，刑法於九十四年二月二日修正公布，於九十
    五年七月一日施行。按行為後法律有變更者，適用行為時之
    法律，但行為後之法律有利於行為人者，適用最有利於行為
    人之法律，現行刑法第二條第一項定有明文。茲就本案有關
    之新舊法比較部分，臚列如下：
  (一)刑法第三百三十九條普通詐欺罪，其法定刑得科或併科銀元
    一千元以下罰金，依被告行為時之修正前刑法第三十三條第
    五款規定：「主刑之種類如左：五、罰金：一元以上。」及
    罰金罰鍰提高標準條例第一條前段規定，有關罰金刑之最低
    額度，為新台幣三十元。被告行為後，修正刑法第三十三條
    第五款規定：「主刑之種類如下：五、罰金：新台幣一千元
    以上，以百元計算之。」經比較修正前後關於科處罰金刑之
    最低刑度規定，自應以被告行為時之修正前刑法較有利於被
    告。
  (二)刑法第三十條第一項、第二項修正前規定為：「幫助他人犯
    罪者，為從犯。雖他人不知幫助之情者，亦同。從犯之處罰
    ，得按正犯之刑減輕之」，修正後則為：「幫助他人實行犯
    罪行為者，為幫助犯。雖他人不知幫助之情者，亦同。幫助
    犯之處罰，得按正犯之刑減輕之」，係將「從犯」修正為「
    幫助犯」，並明示幫助犯之成立，應以被幫助者著手犯罪之
    實行，且具備違法性為必要，至於被幫助者是否具有有責性
    ，則不影響幫助犯之成立，而幫助犯之刑仍維持依正犯之刑
    減輕之效果，此有修正理由可資參照。僅為文字、文義之修
    正或原有實務見解、法理之明文化，或僅條次之移列等無關
    有利或不利於行為人。
  (三)綜合上述各條文修正前、後之比較，揆諸前揭最高法院決議
    及修正後刑法第二條第一項前段、後段規定之「從舊、從輕
    」原則，以九十五年七月一日修正公布施行前之刑法相關規
    定及罰金罰鍰提高標準條例第一條前段、第二條規定對於被
    告較為有利，自應一體適用被告行為時即修正前刑法之規定
    予以論處。
  (四)至所謂不能割裂適用，係指與罪刑有關之本刑而言，刑法第
    四十一條經修正，為易刑處分之相關規定，尚非在上開罪刑
    綜合比較之列（同此見解者，參花滿堂，「刑法新舊法比較
    適用爭議問題研析」；張淳淙，「牽連犯、連續犯及常業犯
    廢除後之實務因應」。均發表於法官協會與臺灣高等法院於
    九十五年十一月十日舉辦之「新修正刑法相關問題學術研討
    會」），而九十五年七月一日修正施行前（九十年一月十日
    修正）刑法第四十一條第一項前段規定：「犯最重本刑為五
    年以下有期徒刑以下之刑之罪，而受六個月以下有期徒刑或
    拘役之宣告，因身體、教育、職業、家庭之關係或其他正當
    事由，執行顯有困難者，得以一元以上三元以下折算一日，
    易科罰金。」，被告行為時之易科罰金折算標準，依九十五
    年七月一日修正條文施行前之罰金罰鍰提高標準條例第二條
    前段之規定（該條業經總統於九十五年五月十七日公布刪除
    ，並自九十五年七月一日失效），就其原定數額提高為一百
    倍折算一日，則被告行為時之易科罰金折算標準，應以銀元
    一百元、二百元及三百元折算一日，經折算為新臺幣後，係
    以新臺幣三百元、六百元及九百元折算為一日；九十五年七
    月一日修正條文施行後之刑法第四十一條第一項前段則規定
    ：「犯最重本刑為五年以下有期徒刑以下之刑之罪，而受六
    個月以下有期徒刑或拘役之宣告者，得以新臺幣一千元、二
    千元或三千元折算一日，易科罰金。」，九十八年十二月三
    十日就修正公布之刑法第四十一條第一項規定，係就該條第
    一項但書為修正，將「確因不執行所宣告之刑」改為「易科
    罰金」，比較修正前後之易科罰金折算標準，以九十五年七
    月一日修正條文施行前刑法第四十一條第一項前段規定較有
    利於被告，依修正後刑法第二條第一項前段規定，應適用九
    十五年七月一日修正施行前刑法第四十一條第一項前段之規
    定諭知易科罰金之折算標準。
四、按刑法上之幫助犯，係對於犯罪與正犯有共同之認識，而以
    幫助之意思，對於正犯資以助力，而未參與實施犯罪之行為
    者而言（最高法院四十九年台上字第七十七號、六十五年台
    上字第三七七三號判例亦同此意旨）。是以，如未參與實施
    犯罪構成要件之行為，而係出於幫助之意思提供助力，即屬
    幫助犯，而非共同正犯。本件被告基於幫助之犯意，提供前
    述帳戶存摺、提款卡及密碼等予真實姓名年籍不詳之成年人
    ，該不詳姓名之成年人及其成員，利用被告之幫助行為，意
    圖為自己不法之所有，施用詐術使告訴人吳斐瓊陷於錯誤，
    因而匯款至被告所提供之銀行帳戶，是被告所為係參與詐欺
    罪構成要件以外之行為，且在無證據證明被告係以正犯而非
    以幫助犯之犯意參與犯罪之情形下，應認其所為係幫助犯而
    非正犯行為。核被告所為，係幫助犯修正前刑法第三百三十
    九條第一項詐欺取財罪。追加起訴書雖認被告所為係犯修正
    前洗錢防制法第九條第一項洗錢罪之幫助犯，惟按洗錢防制
    法之制定，旨在防止特定重大犯罪不法所得之資金或財產，
    藉由洗錢行為，諸如經由各種金融機關或其他交易管道，轉
    換成為合法來源之資金或財產，切斷資金與當初犯罪行為之
    關連性，隱匿犯罪行為或該資金不法來源或本質，使偵查機
    關無法藉由資金之流向追查犯罪行為人，其所保護之法益為
    國家對特定重大犯罪之追訴及處罰。又洗錢行為係指行為人
    為掩飾或隱匿自己重大犯罪所得財物或財產上之利益（洗錢
    防制法第二條第一款），或行為人掩飾、收受、搬運、寄藏
    、故買或牙保他人因重大犯罪所得財物或財產上之利益（同
    法第二條第二款）。除利用不知情之合法管道（如金融機關
    ）為之外，其他使所得財物或利益之來源合法化，或改變該
    財物或利益之本質，以避免追訴處罰之掩飾、藏匿犯特定重
    大犯罪所得財產或利益之行為均屬之。若非先有犯罪所得或
    利益，再加以掩飾或隱匿，而係取得犯罪所得或利益之犯罪
    手段，或未合法化犯罪所得或利益之來源，而能一目了然來
    源之不法性，即非洗錢防制法所規範之對象；而且，洗錢防
    制法第三條第一項列舉之「重大犯罪」，業於九十五年五月
    三十日修正公布，配合刑法刪除第三百四十條常業詐欺罪，
    將常業詐欺罪，自洗錢防制法第三條第一項第五款刪除，是
    修正後洗錢防制法第三條第一項所稱重大犯罪，已不包括常
    業詐欺罪，同條第二項屬犯罪所得在二千萬元以上之重大犯
    罪，亦不包括詐欺罪，嗣於九十六年七月十一日，洗錢防制
    法第三條第二項修正增列詐欺罪之犯罪所得在五百萬元以上
    者，屬重大犯罪。經查，本件係以詐欺集團成員，共同利用
    被告所提供之帳戶，將詐欺所得之款項直接匯入該帳戶，上
    開詐欺集團成員要求告訴人吳斐瓊將金錢匯入被告提供之帳
    戶之行為，本即係該詐欺集團為實施其詐欺行為之犯罪手段
    ，並非於取得財物後，另為掩飾、隱匿其詐欺所得之行為，
    亦非被告於詐欺集團成員實施詐欺犯罪取得財物後，另由被
    告為之掩飾、隱匿行為，此自吳斐瓊於與詐欺集團成員電話
    聯絡及碰面後，直接依指示至自動提款機以轉帳方式、臨櫃
    匯款方式，先後將錢匯入高德貴、賴慬祺及被告所提供之上
    述帳戶等情可得而知。且偵查機關得藉由告訴人吳斐瓊將款
    項匯入被告帳戶等情，一目瞭然資金來源之不法性，並得以
    追查資金之流向，資金與當初犯罪行為之關連性並未被切斷
    ，與「掩飾」、「隱匿」之性質亦有不符，詐欺集團詐騙被
    害人吳斐瓊之財物為二十萬八千元，核與洗錢防制法第二條
    規定之洗錢行為構成要件有間，被告自亦不構成幫助洗錢之
    犯行，追加起訴意旨認被告構成幫助洗錢罪等，尚有未洽，
    惟追加起訴基本社會事實同一，本院自得審理，爰變更起訴
    法條為修正前刑法第三十條、第三百三十九條第一項之幫助
    詐欺取財罪；而被告幫助他人犯詐欺之罪，爰依修正前刑法
    第三十條第二項之規定，按正犯之刑減輕之。又詐騙集團成
    員有多人數次撥打電話對被害人吳斐瓊施詐、出面領取款項
    ，而有分工合作之情形，足認至少有多人共同施用詐術，該
    等詐騙集團成員應屬詐欺罪之共同正犯，而幫助係從犯，係
    從屬於正犯而成立，刑法上既無「共同幫助」之情，當亦無
    「幫助共同」之可言，故幫助一人為幫助，幫助二人、三人
    仍為幫助，僅論以「被告幫助…」即可，不應論以「被告幫
    助共同…」（參見臺灣高等法院暨所屬法院七十年度法律座
    談會刑事類第十七號，臺灣高等法院歷年法律座談會彙編下
    冊第二十七頁）。爰審酌被告品行、提供帳戶供詐欺集團使
    用，助長詐騙財產犯罪之風氣，致本件被害人吳斐瓊受騙而
    匯款，實為當今社會層出不窮之詐財事件所以發生之根源，
    造成社會互信受損，擾亂金融交易往來秩序，影響層面廣泛
    ，且亦因被告提供個人帳戶，致使執法人員難以追查該詐騙
    集團之真實身分，所為實屬非是，惟匯至被告提供帳戶之款
    項為二萬八千元（追加起訴書誤繕為二十萬八千元）、被告
    犯罪坦承犯行，深表悔意，並於知悉通緝後主動到案接受審
    判，及現有正當工作（有員工職務證明書可稽，本院卷第二
    十四頁）等一切情狀，從輕量處拘役五十日，及諭知以銀元
    三百元即新台幣九百元折算一日之易科罰金折算標準。又被
    告之上開犯行，犯罪時間雖在九十六年四月二十四日以前，
    然按中華民國九十六年罪犯減刑條例第五條規定：「本條例
    施行前，經通緝而未於中華民國九十六年十二月三十一日以
    前自動歸案接受偵查、審判或執行者，不得依本條例減刑。
    」而被告經本院於九十二年十二月三十日發佈通緝，於九十
    六年七月十六日前述減刑條例施行後之一百年二月十五日始
    具狀表示願自動歸案接受審判，並於一百年三月十四日到案
    ，不符合該條例得以減刑之規定，因而不予減刑。
據上論斷，依刑事訴訟法第二百七十三條之一第二項、第二百九
十九條第一項前段、第三百條，刑法第二條第一項前段、修正前
刑法第三百三十九條第一項、第三十條第一項、第二項、第四十
一條第一項前段，廢止前罰金罰鍰提高標準條例第一條前段、第
二條，現行法規所定貨幣單位折算新臺幣條例第二條，判決如主
文。
本案經檢察官周慶華到庭執行職務。
中    華    民    國   100    年    4     月    29    日
                  刑事第一庭    法  官   林婷立
以上正本證明與原本無異。
如不服本判決應於收受送達後10日內向本院提出上訴書狀，並應
敘述具體理由；其未敘述上訴理由者，應於上訴期間屆滿後20日
內向本院補提理由書（均須按他造當事人之人數附繕）「切勿逕
送上級法院」。
                                書記官   蘇靜紅
中    華    民    國   100    年    4     月    29    日
附論罪科刑依據之法條：
中華民國刑法第三百三十九條 (普通詐欺罪)
意圖為自己或第三人不法之所有，以詐術使人將本人或第三人之
物交付者，處五年以下有期徒刑、拘役或科或併科一千元以下罰
金。
以前項方法得財產上不法之利益或使第三人得之者，亦同。
前二項之未遂犯罰之。